【裁判字號】    99,重訴,246
【裁判日期】    991105
【裁判案由】    損害賠償
【裁判全文】
臺灣士林地方法院民事判決             99年度重訴字第246號
原      告  甲○○
被      告  乙○○
被      告  來鑫通運有限公司
法定代理人  丙○○
訴訟代理人  丁○○
上列當事人間請求損害賠償事件，經本院刑事庭裁定移送審理（
99年度審交重附民字第8號），本院於民國99年10月19日言詞辯
論終結，判決如下：
    主  文
被告應連帶給付原告新臺幣陸拾玖萬柒仟伍佰零玖元，及自民國
九十九年五月二十五日起至清償日止，按年息百分之五計算之利
息。
原告其餘之訴駁回。
訴訟費用由被告連帶負擔十分之一，餘由原告負擔。
本判決第一項於原告以新臺幣貳拾肆萬元供擔保後，得假執行。
但被告如以新臺幣陸拾玖萬柒仟伍佰零玖元為原告預供擔保，得
免為假執行。
原告其餘假執行之聲請駁回。
    事實及理由
一、按訴狀送達後，原告不得將原訴變更或追加他訴。但擴張或
    減縮應受判決事項之聲明者，不在此限，民事訴訟法第255
    條第1 項第3 款定有明文。本件原告起訴時訴之聲明為：「
    (一)被告應連帶給付原告新臺幣（下同）1,000 萬元。(二)願供
    擔保請准宣告假執行。」，嗣於訴訟進行中，變更聲明為：
    「(一)被告應連帶給付原告746 萬3,824 元，及自起訴狀繕本
    送達最後一位被告翌日起至清償日止，按年息5 ％計算之利
    息。(二)願供擔保請准宣告假執行。」（本院卷第65頁），核
    屬減縮應受判決事項之聲明，揆諸前開規定，自應准許。
二、原告起訴主張：被告乙○○係被告來鑫通運有限公司（下稱
    來鑫公司）之司機，為從事業務之人，於民國98年10月12日
    晚上9 時許，駕駛車牌號碼047-HP號營業曳引車，停放在臺
    北縣汐止市○○○路○ 段南下17.35 公里處等侯進場載土，
    本應注意停於路邊之車輛，遇晝晦、風沙、雨雪、霧靄時，
    或在夜間無燈光設備或照明不清之道路，均應顯示停車燈光
    或反光標識，而依當時天候係雨天夜晚，並無不能注意之情
    事，竟疏未注意開啟警示燈號及施放警示措施，適於同日晚
    上11時13分許，原告之子陳志源駕駛車牌號碼189-CLC 號重
    型機車行經上址，因亦疏未注意車前狀況，撞及被告乙○○
    所駕駛停放路旁之上開營業曳引車後車尾（下稱系爭事故）
    ，致原告之子陳志源因顱骨破裂骨折當場死亡，原告因而支
    出殯葬費159 萬2,550 元、受有扶養費87萬1,274 元之損害
    ，並受有精神上痛苦，故請求精神慰撫金500 萬元，爰依民
    法第184 條第1 項前段、第188 條第1 項、第192 條第1 項
    、第2 項、第194 條侵權行為之規定，請求被告連帶賠償74
    6 萬3,824 元等語。並聲明：(一)被告應連帶給付原告746 萬
    3,824 元，及自起訴狀繕本送達最後一位被告翌日起至清償
    日止，按年息5 ％計算之利息。(二)願供擔保請准宣告假執行
    。
三、被告來鑫公司則以：原告主張扶養費部分，因原告僅52 歲
    ，尚有勞動能力，應不能請求扶養費，縱使得請求扶養費，
    亦應考量原告有三名子女，其扶養費應由子女三人共同負擔
    ，而精神慰撫金考量兩造身分地位，應以50萬元為相當，又
    被害人陳志源就系爭事故之發生與有過失，應減免被告之賠
    償金額，且原告主張之賠償金額亦應扣除強制汽車責任險已
    支付之150 萬元云云資為抗辯。並聲明：(一)原告之訴及其假
    執行之聲請均予駁回。(二)如受不利判決，願供擔保請准宣告
    免為假執行。
四、被告乙○○經合法通知無正當理由未到庭，亦未提出書狀作
    何聲明及陳述。
五、兩造不爭執之事實：
  (一)被告乙○○受雇於被告來鑫公司，擔任司機。
  (二)被告乙○○於98年10月12日晚上9 時許，駕駛車牌號碼047-
    HP號營業曳引車，停放在臺北縣汐止市○○○路○ 段南下17
    .35 公里處等候進場載土，本應注意停於路邊之車輛，遇晝
    晦、風沙、雨雪、霧靄時，或在夜間無燈光設備或照明不清
    之道路，均應顯示停車燈光或反光標識，而依當時天候係雨
    天夜晚，並無不能注意之情事，竟疏未注意開啟警示燈號及
    施放警示措施，適於同日晚上11時13分許，原告之子陳志源
    駕駛車牌號碼189-CLC 號重型機車行經上址，因亦疏未注意
    車前狀況，撞及被告乙○○所駕駛停放路旁之上開營業曳引
    車後車尾，致被害人陳志源因顱骨破裂骨折當場死亡。
  (三)原告已支出被害人陳志源之殯葬費用159萬2,550元。
  (四)原告業已受領汽機車強制責任保險金150 萬元。
  (五)被告乙○○業已賠償原告3萬元。
六、本件經依民事訴訟法第271 條之1 準用同法第270 條之1第1
    項第3 款規定，整理並協議簡化爭點後，兩造同意協議簡化
    後之爭點為：(一)原告請求被告乙○○、來鑫公司連帶賠償扶
    養費用87萬1,274 元，有無理由？(二)原告請求被告乙○○、
    來鑫公司連帶賠償精神慰撫金500 萬元，是否相當？(三)被告
    主張被害人陳志源就系爭車禍之發生與有過失，應減免賠償
    金額，有無理由？茲就上開爭點分別論述如下：
  (一)原告請求被告乙○○、來鑫公司連帶賠償扶養費用87萬1,27
    4 元，有無理由？
  1.按因故意或過失，不法侵害他人之權利者，負損害賠償責任
    ，又受僱人因執行職務，不法侵害他人之權利者，由僱用人
    與行為人連帶負損害賠償責任。民法第184 條第1 項前段、
    第188 條第1 項前段定有明文。本件被告乙○○於98年10月
    12日晚上9 時許，駕駛車牌號碼047-HP號營業曳引車，停放
    在臺北縣汐止市○○○路○ 段南下17.35 公里處等候進場載
    土，竟疏未注意開啟警示燈號及施放警示措施，適於同日晚
    上11時13分許，原告之子陳志源駕駛車牌號碼189-CLC 號重
    型機車行經上址，因亦疏未注意車前狀況，撞及被告乙○○
    所駕駛停放路旁之上開曳引車之後車尾，造成被害人陳志源
    顱骨破裂骨折當場死亡等情，有臺北市政府警察局汐止分局
    道路交通事故現場圖、道路交通事故調查報告(一)、(二)及所附
    照片、勘驗筆錄、相驗屍體證明書在卷可考（臺灣士林地方
    法院檢察署98年度偵字第14371 號偵查卷，下稱士檢第1437
    1 號卷，第13頁至第27頁；臺灣士林地方法院檢察署98年度
    相字第648 號相驗卷第39頁至第49頁）。按汽車停車時，遇
    畫晦、風沙、雨雪、霧靄時，或在夜間無燈光設備或照明不
    清之道路，均應顯示停車燈光或反光標識，道路交通安全規
    則第112 條第1 項第13款定有明文。被告乙○○停車時，本
    應顯示停車燈光或反光標誌，而車禍當時之天候為雨天、夜
    間有照明、該路段為直路、慢車道、柏油濕潤路面，有前引
    臺北市政府警察局汐止分局道路交通事故道路現場圖及所附
    照片可證，依當時情形並無不能注意之情事，竟疏未注意而
    致肇事，足見被告乙○○對於本件車禍確有過失，且其過失
    不法行為與被害人陳志源之死亡，亦具有相當因果關係。是
    原告自得依前開民法之規定，請求被告乙○○、來鑫公司連
    帶負擔損害賠償責任。
  2.按被害人對於第三人負有法定扶養義務者，加害人對於該第
    三人亦應負損害賠償責任，又直系血親相互間互負扶養義務
    ，負扶養義務者有數人而其親等同一時，應各依其經濟能力
    分擔義務，受扶養權利者為直系血親尊親屬或配偶時，其扶
    養權利雖不以無謀生能力為必要，惟仍受「不能維持生活」
    之限制，分別為民法第192 條第2 項、第1114條第1 款、第
    1117條所明定，經查：
  (1)原告為被害人陳志源之母親，係47年1 月28日生，於被害人
    陳志源死亡之時，年滿51歲，被害人陳志源係68年12月23日
    生，於死亡之時，已年滿19歲，其成年後就原告退休後之生
    活照料，即存有扶養義務。原告雖主張其目前即須由被害人
    陳志源扶養云云，然由原告98年度財產所得調件明細表觀之
    ，其名下有3 筆土地、3 筆房屋，財產總額為411 萬1,343
    元，另有利息、薪資、營利所得共45萬6,614 元（本院卷第
    15-1頁至15-3頁），且原告年僅52歲左右，雖係國小畢業，
    然於本院審理中陳稱：現仍在做塑膠包裝，1 個月底薪加上
    津貼約2 萬9,000 元（本院卷第66頁），尚難認其於強制退
    休年齡65歲前有不能維持生活之情。而依內政部統計處公布
    98年臺灣地區簡易生命表所載，臺灣省51歲女性之平均餘命
    為32.8 7年，然依97年5 月14日修正公布之勞動基準法第54
    條所定，強制退休年齡為65歲，故自其滿65歲起應可推定不
    能維持生活，而得以滿65歲為扶養費請求起算日，即原告可
    受被害人陳志源扶養18年（不滿一年者，不計入）。又原告
    育有3 名子女（含被害人陳志源），於原告年滿65歲之時，
    均已年滿20歲，此有該3 名子女之戶籍謄本在卷可憑（本院
    卷第55頁至62頁），依民法第1114條第1 款、第1115條第1
    項第1 款之規定，另2 名子女亦應與被害人陳志源共負扶養
    原告之義務，惟原告並未舉證證明其三名子女之經濟能力有
    何差異，是依民法第1115條第3 項規定，被害人陳志源與原
    告另2 名子女應於原告65歲後平均負擔對原告之扶養義務。
  (2)而原告主張以98年度臺北縣歷年最低生活費每月10,792元即
    每年12萬9,504 元，作為計算原告生活費之標準，此為客觀
    之官方數據，亦符合一般人民生活之最低需求，應為可採。
    又被害人陳志源對於原告之扶養義務係於原告滿65歲後始需
    履行，尚有14年始屆至，未屆至之年度，依霍夫曼計算法扣
    除中間利息，被告乙○○所應負擔原告之扶養費金額為36萬
    2,468 元（計算式如下：129,504 ×(18.00000000-00.0000
    0000 )÷3=362,468 ，元以下四捨五入），是原告得請求被
    告賠償之扶養費金額為36萬2,468 元。
  (二)原告請求被告乙○○、來鑫公司連帶賠償精神慰撫金500 萬
    元，是否相當？
  1.按不法侵害他人致死者，被害人之父、母、子、女及配偶，
    雖非財產上之損害，亦得請求賠償相當之金額，民法第194
    條定有明文。又慰撫金之賠償須以人格權遭遇侵害，使精神
    上受有痛苦為必要，其核給之標準固與財產上損害之計算不
    同，然非不可斟酌雙方身分資力與加害程度，及其他各種情
    形核定相當之數額（最高法院51年臺上字第223 號判例參照
    ）。次按受僱人因執行職務，不法侵害他人之人格權，被害
    人受有非財產上之損害，請求該受僱人及其僱用人連帶賠償
    相當金額之慰撫金時，法院對於慰撫金之量定，應斟兩造（
    包括負連帶賠償責任之僱用人在內）之身分、地位及經濟狀
    況等關係定之，不宜單以被害人與實施侵權行為之受僱人之
    資力為衡量之標準。
  2.本件原告為被害人陳志源之母親，本件車禍造成被害人陳志
    源死亡，事發突然，原告之精神自受有一定程度之打擊。爰
    審酌：(1)原告為國小畢業、現從事塑膠包裝工作、98年度薪
    資所得為43萬1,624 元、同年度2 筆利息所得、1 筆營利所
    得共計2 萬4,990 元、名下有三筆建物及三筆土地，財產總
    額411 萬1,343 元；(2)被告乙○○為國小肄業，從事運輸貨
    運工作、98年度薪資所得為24萬2,871 元、名下有1 筆房屋
    及2 筆土地，財產總額59萬4720元；(3)被告來鑫公司名下有
    17 臺 汽車、公司登記資本額為2,500 萬元等情，有兩造98
    年度稅務電子閘門財產所得調件明細表及公司基本資料查詢
    明細表在卷可稽，並有被告乙○○於警詢之筆錄可稽（本院
    卷第15-1頁至21頁、第13頁；士檢第14371 號卷第5 頁），
    並斟酌系爭事故發生實際情況、兩造之身分、地位、經濟能
    力、原告因此所受痛苦之程度等一切情狀，認原告請求慰撫
    金500 萬元，核屬過高，應以250 萬元為適當。
  (三)被告主張被害人陳志源就系爭車禍之發生與有過失，應減免
    賠償金額，有無理由？
  1.據被告乙○○於警詢中供稱：伊駕駛營業曳引車，至汐止市
    ○○○段排隊要到汐止國小旁載土，當時伊於該日晚上9 時
    許將車停於新台五路二段17.35K（南下）路旁，之後就熄火
    睡覺，當時伊前方及後方各有一部營曳引車，之後大約晚上
    10時50分許渠前後的曳引車發動引擎要離開時，伊被引擎聲
    吵醒後，伊看前後方都沒有曳引車後，伊就先開小燈，正當
    準備要發動引擎的時候，伊就聽到碰的一聲，聽到後伊就下
    車，便看到一部機車卡在伊的後車尾且到看一個人倒在機車
    的左邊等語（士檢第14371 號卷第6 頁），足見被告乙○○
    係將其駕駛之曳引車停放於慢車道，其尚未有任何啟動引擎
    之動作，便遭被害人陳志源從其左後方車尾處撞擊。從被害
    人陳志源於被告乙○○駕駛之曳引車左後方車尾撞擊後當場
    死亡等情觀之，顯見本件被害人陳志源撞擊力道之猛，而被
    告乙○○駕駛之曳引車體積龐大易於看見，於事故發生時處
    於靜止狀態，被害人若能注意車前狀況，應得發現被告乙○
    ○所停放之曳引車，堪認於系爭事故發生前被害人陳志源疏
    於注意車前狀況及騎乘重型機車之速度極快，才會造成被害
    人陳志源太晚看見停放於慢車道之曳引車，煞車不及，在重
    力加速度之結果下，導致被害人陳志源當場死亡。本院審酌
    被害人陳志源與被告乙○○就系爭車禍發生原因力之大小，
    認應由被告乙○○及被害人陳志源各負擔50％之過失責任。
  (四)按不法侵害他人致死者，對於支出醫療及增加生活上需要之
    費用或殯葬費之人，亦應負損害賠償責任。民法第192 條第
    1 項定有明文。原告主張其支出殯葬費159 萬2,550 元，業
    據其提出收據、治喪估價訂單等為證（本院卷第31頁至第38
    頁），且為被告所不爭（本院卷第44頁背面），是原告依據
    前開規定，請求被告連帶賠償殯葬費159 萬2,550 元，應屬
    有據。
  (五)再按保險人依本法規定所為之保險給付，視為被保險人損害
    賠償金額之一部分；被保險人受賠償請求時，得扣除之。強
    制汽車責任保險法第32條定有明文。是汽車強制責任保險之
    保險人依該法規定給付保險金者，於該範圍內，加害人或強
    制汽車責任保險之被保險人之損害賠償責任即因而解免。查
    原告因系爭事故已領取強制汽車責任保險理賠150 萬元，為
    兩造所不爭執，衡諸上揭說明，自應於本件損害賠償總額中
    扣除，要屬當然。又被告乙○○曾於系爭事故之刑事事件審
    理時，同意賠償原告20萬元並每月分期給付5,000 元，且原
    告與被告乙○○於本院刑事案件審理時均同意將來如果民事
    勝訴額度確定且給付金額超過20萬元，於原告請求賠償時，
    應就已給付部分抵銷扣除（本院99年度審交簡字第70號刑事
    卷第18頁背面），原告復於本院審理時陳稱：至本件言詞辯
    論終結時，被告乙○○所付之金額可以扣除，而至本件言詞
    辯論終結時已支付3 萬元等語（本院卷第44頁背面、65頁背
    面），是此部分被告乙○○已給付之3 萬元，亦應予以扣除
    。
  (六)綜上所述，原告依據侵權行為法律關係，得請求被告連帶賠
    償扶養費36萬2,468 元、精神慰撫金250 萬元、殯葬費159
    萬2,550 元，被告乙○○應負擔50％之過失責任即222 萬
    7,509 元（計算式如下：(362,468+2,500,000+1,592,550)
    ×50％＝2,227,509 ），扣除原告已領之強制汽車責任保險
    金150 萬元及被告乙○○已賠付之3 萬元，被告尚應賠償原
    告69萬7,509 元。從而，原告依據侵權行為法律關係，請求
    被告連帶給付69萬7,509 元，及自起訴狀繕本送達最後一位
    被告翌日即99年5 月25日起至清償日止，按週年利率5 ％計
    算之利息，為有理由，應予准許，逾此部分之請求，即屬無
    據，應予駁回。
七、兩造均陳明願供擔保，聲請宣告假執行及免為假執行，經核
    原告勝訴部分，均無不合，爰分別酌定相當之擔保金額宣告
    之。至原告其餘假執行之聲請，因訴之駁回而失所依據，不
    應准許，應予駁回。
八、本件判決基礎已臻明確，兩造其餘攻擊防禦方法及訴訟資料
    經本院審酌後，核與判決結果不生影響，無一一論述之必要
    。
九、訴訟費用負擔之依據：民事訴訟法第79條、第85條第2項。
中    華    民    國    99    年    11    月    5     日
                  民事第二庭法  官  藍雅清
以上正本係照原本作成。
如對本判決上訴須於判決送達後 20 日內向本院提出上訴狀。如
委任律師提起上訴者，應一併繳納上訴審裁判費。
中    華    民    國    99    年    11    月    5     日
                            書記官  蘇意絜

司法院資訊處製作；財團法人民間司法改革基金會備份。
